最高法院刑事判決　　　　　　　　　　　　　　　九十一年度台上字第四七八六號
　　上　訴　人　甲○○
右上訴人因偽造文書案件，不服台灣高等法院高雄分院中華民國八十八年十一月二十
四日第二審判決（八十八年度上訴字第七三四號，起訴案號：台灣高雄地方法院檢察
署八十七年度偵字第一一二五、一一０六六號），提起上訴，本院判決如左：
    主  文
原判決撤銷，發回台灣高等法院高雄分院。
    理  由
本件原判決認定上訴人甲○○係高雄市○○區○○街八號五樓之二擎矗工程行負責人
，為從事業務之人。明知於民國七十九年及八十年間所承攬之工程，均分成小包，再
發包予江勝一、曾正炘、簡清洋及詹文魁（均另案偵查及審理中）等人僱工承作。又
林金安、許水永、廖漢隆、蘇聰文、盧連富、季正發、張志榮及李萬如等人，均非該
四人所僱用，竟分別與詹文魁、簡清洋、曾正炘及江勝一共同基於概括之犯意連絡，
連續於申報七十九年度營利事業所得稅時，向詹文魁取得其以林金安名義偽造領取工
資新台幣（下同）三十萬元之薪資表；於申報八十年度稅捐時，向簡清洋、曾正炘及
江勝一等人取得以盧連富、許水永、廖漢隆、蘇聰文、季正發、張志榮及李萬如等人
名義偽造各領取三十萬元之薪資表，並據以作成其業務上應作之扣繳憑單，持以向財
政部高雄市國稅局申報擎矗工程行七十九年度、八十年度營利事業所得稅，藉此不正
當方法，逃漏七十九年度營利事業所得稅七萬五千元，及八十年度營利事業所得稅五
十二萬五千元，致生損害於林金安等人及財政部高雄市國稅局核課徵收稅額之正確性
等情。因而撤銷第一審判決，改判論處上訴人共同連續行使偽造私文書，足以生損害
於公眾及他人罪刑，固非無見。
惟查：(一)按有罪之判決書應記載事實，所謂事實不僅指犯罪之行為而言，即犯罪之時
、日、處所、動機、目的、手段、結果等與論罪科刑有關之事項，亦應依法認定予以
明確之記載，始足為適用法律之依據。原判決認定上訴人於申報七十九年度及八十年
度稅捐時，向詹文魁取得其以林金安名義偽造領取工資三十萬元之薪資表；向簡清洋
、曾正炘及江勝一等人取得以盧連富、許水永、廖漢隆、蘇聰文、季正發、張志榮及
李萬如等人名義偽造各領取三十萬元之薪資表，並據以作成其業務上應作之扣繳憑單
，持以向財政部高雄市國稅局申報擎矗工程行七十九年度、八十年度營利事業所得稅
，藉此不正當方法，逃漏營利事業所得稅等情。但對於上訴人與詹文魁、簡清洋、曾
正炘及江勝一等人究竟「如何分別」偽造盧連富等人之臨時工資表？原判決並未調查
審認。而依卷內所附之該工資表之記載（見八十七年度偵字第一一０六六號卷第二十
七頁、八十七年度偵字第一一二五號卷第三十至三十六頁），盧連富、季正發、張志
榮及李萬如之臨時工資表係由曾正炘所製作；許水永、廖漢隆之臨時工資表為簡清洋
所製作；蘇聰文之臨時工資表為江勝一所製作，其上有各該人之印文十三枚；林金安
之臨時工資表上有林金安之印文一枚。各該印文或印章是否為上訴人與簡清洋等人共
同偽造？如屬實，是否應諭知沒收？此與認定上訴人之犯罪行為攸關，原判決均未調
查審認，於事實欄內明白記載，難認已盡職權調查能事。另依據財政部高雄市國稅局
八十五年五月十六日、八十七年五月八日財高國稅法字第八五０二一八五七號、第八
七０一九八六六號函載意旨（見八十五年度偵字第一二０二八號卷第一頁、八十七年
度偵字第一一０六六號卷第一頁），上訴人於申報營利事業所得稅時，是否併同該臨
時工資表申報行使？事實尚非明確。此與認定上訴人是否有行使偽造私文書犯行攸關
。原判決未調查審酌，亦有未合。(二)原判決理由謂上訴人偽造林金安、許水永、廖漢
隆、蘇聰文、盧連富、季正發、張志榮及李萬如等人各領取三十萬元之工資表，以申
報七十九及八十年度之營利事業所得稅之事實，業據上訴人坦承不諱等情。但依據上
訴人於偵、審中所供，並未承認有偽造林金安等人各領取三十萬元之工資表之情事。
原判決理由之論斷與卷內證據資料不符，自有判決理由矛盾之違法。(三)按稅捐稽徵法
第四十七條第三款之規定，係將納稅義務人之商業登記法之商業之責任，基於刑事政
策之考慮，於其應處徒刑範圍，轉嫁於商業之負責人，故於此情形而受罰之商業負責
人，乃屬於「代罰」，其既非逃漏稅捐之納稅義務人，當無所謂基於概括犯意逃漏稅
捐，而商業既不具有犯罪能力，自亦無犯意可言，其於稅捐稽徵法充其量僅係受罰主
體，尤無所謂概括犯意之存在，故商業以不正當方法逃漏稅捐，無成立連續犯之可能
，被告為商業負責人而受罰，亦不應成立連續犯。原判決認定上訴人多次違反稅捐稽
徵法第四十一條、第四十七條第三款之犯行，時間緊接，犯罪構成要件相同，顯係基
於概括犯意為之，應成立連續犯，揆諸前揭說明，自有適用法則不當之違法。上訴意
旨執以指摘原判決不當，非無理由，應認有發回更審之原因。
據上論結，應依刑事訴訟法第三百九十七條、第四百零一條，判決如主文。
中      華      民      國    九十一    年      八      月    二十九    日
                              最高法院刑事第六庭
                                  審判長法官  吳  雄  銘
                                        法官  池  啟  明
                                        法官  石  木  欽
                                        法官  郭  毓  洲
                                        法官  吳  三  龍
      右正本證明與原本無異
                                              書  記  官
中      華      民      國    九十一    年      九      月              日
